臺灣高雄地方法院民事判決
110年度訴字第408號
原      告  梁悰茗  
被      告  張簡妃雀
訴訟代理人  吳登輝律師
            陳朝居  
上列當事人間請求分割共有物事件，本院於民國111年3月31日言
詞辯論終結，判決如下：
    主      文
一、兩造共有高雄市○○區○○段○○段○○地號土地，應予變價分割，
    所得價金按兩造權利範圍比例各二分之一分配。
二、訴訟費用由兩造各負擔二分之一。
    事實及理由
一、原告主張：坐落高雄市○○區○○段○○段00地號土地（權利範圍
    全部，下稱系爭土地）為兩造共有，應有部分比例各1/2 。
    系爭土地無不能分割之情事，兩造間無法達成分割協議，爰
    依民法第823 條第1 項本文規定訴請判決分割。兩造間就系
    爭土地並無分管協議，系爭土地上雖有被告所有門牌號碼高
    雄市○○區○○○路000 號建物坐落（下稱系爭建物），現況為
    南天宮廟占用。然倘系爭土地原物分配予被告，則被告應依
    不動產估價師110元一估字第AO-U-00000000號估價報告（下
    稱系爭鑑定報告）所鑑定系爭土地之金額，新臺幣（下同）
    10,816,000元之半數54,089,000元補償原告，始為公允，倘
    被告無法以上開金額補償予原告，則依民法第824 條第2 項
    第2 款規定，宜採變價方式分割等語，並聲明：准將兩造共
    有系爭土地予以變賣，所得價金由兩造按應有部分比例分配
    之。
二、被告則以：系爭土地及系爭建物（下合稱系爭房地）係由南
    天宮眾信徒樂捐集資購置，為南天宮所有，並做寺廟使用迄
    今，經信徒會議決議，將之分別借名登記於部分信徒名下。
    系爭土地借名登記於被告與訴外人張鳳儀名下，應有部分各
    1/2 ；系爭建物則借名登記於被告名下。嗣因訴外人張鳳儀
    積欠銀行借款，致其名下系爭土地應有部分1/2 遭法院拍賣
    ，由原告拍定。而系爭土地因共有人即兩造均受原物分配顯
    有困難，依前述使用情形，自宜將系爭土地原物分配予被告
    ，再以金錢補償原告，惟有關補償金額多寡，應以市場實際
    交易價格補償，而不得比附援引其他鄰近土地之交易價格予
    以估算。109年間台灣金融資產服務股份有限公司109雄金職
    申字第110號清償債務強制執行程序（下稱系爭執行程序）
    中，就系爭土地應有部分1/2 鑑價結果為500萬元，雖與系
    爭鑑定報告結果相近，然仍與市價相差甚鉅，此觀嗣後經多
    次減價方由原告以1,606,000元拍定至明，顯見系爭土地實
    際價值僅有1,606,000元，系爭鑑定報告結果顯然悖離原物
    市場交易之1,606,000元甚鉅，自不得以系爭鑑定報告作為
    金錢補償原告之依據等語置辯，並聲明：原告之訴駁回。
三、本件得心證之理由
（一）系爭土地原登記為被告與張鳳儀共有，應有部分各1/2。
      張鳳儀之應有部分經系爭執行程序拍賣，由原告以1,606,
      000元拍定取得，並於109年10月27日辦畢所有權移轉登記
      。系爭土地自109年10月27日後為兩造所共有，應有部分
      各2分之1，兩造間未訂有不分割之期限，亦無不能分割之
      協議。另系爭土地上有登記為被告所有之系爭建物坐落，
      現作南天宮使用等情，有系爭土地登記謄本、異動索引、
      現況照片（見雄司調卷第25頁至第37頁、第61頁至第63頁
      ）、系爭土地及建物所有權狀等件為佐(見審訴卷第69頁
      至第75頁)，並經本院調取系爭執行事件卷證核閱無訛，
      且為被告所不爭執，此部分之事實，首堪認定。
（二）按除因物之使用目的不能分割或契約約定有不分割之期限
      者外，共有人得隨時請求分割共有物，民法第823條第1項
      定有明文。本件兩造就系爭土地並無不得分割之協議，亦
      無不能分割之情形，則原告請求判決分割系爭土地，自無
      不合。又分割之方法不能協議決定者，法院得因任何共有
      人之請求，以原物分配於各共有人，原物分配顯有困難時
      ，得變賣共有，民法第824條第1項、第2項定有明文。經
      查，系爭土地面積僅52平方公尺，且有透天厝型態之系爭
      建物坐落於上，有系爭土地及建物謄本在卷可考(見雄司
      調卷第25頁至第27頁)，是以系爭土地面積及利用現況而
      言，顯難以按兩造應有部分為原物分割。而系爭建物為被
      告所有，並作為南天宮使用，已如前述，雖兩造均論及將
      系爭土地原物分配予被告，由被告金錢補償原告之分割方
      案，然就補償金之數額，即系爭土地之價值為何，經本院
      囑託不動產估價師鑑定結果為10,816,000元，有系爭鑑定
      報告附卷可參（系爭鑑定報告另外放），倘以系爭鑑定報
      告所認定之半數54,089,000元補償予原告，確與原告於10
      9年8月間所拍定之1,606,000元有相當之落差，被告亦陳
      明不同意以系爭鑑定報告作為補償依據。是兩造就被告原
      物取得系爭土地全部，應以多少市價補償原告一節，顯無
      共識，倘按鑑價結果定補償金額，將系爭土地全部分配予
      被告，唯恐被告因補償金額過高未履行補償義務，致原告
      依民法第824條之1第4項規定對系爭土地行使法定抵押權
      ，繼而拍賣分割後之標的以取償，徒增紛擾，是本院認無
      論採行何種方案原物分割，均可能減損經濟價值與兩造後
      續之使用利益，或滋生其他糾紛而不適當。倘採取變價分
      割，由執行法院拍賣系爭土地時，則依民法第824條第7項
      規定，變價分割如買受人為共有人以外之人，共有人仍有
      依相同條件優先承買之權，兩造得依其對共有物之利用情
      形、對共有物在感情或生活上是否有密不可分之依存關係
      ，暨評估自身之資力等各項因素，決定是否參與競標或行
      使優先承買權利，以單獨取得系爭房地之所有權，變價方
      式分割無損各共有人即兩造之承買權利，兩造亦得視變賣
      時之市場行情及自身之經濟能力等情，選擇是否參加競標
      ，以取得系爭土地之整體利用，或由其他第三人競標後，
      再行決定是否依民法第824條第7項行使優先承買權。依此
      ，系爭土地採變價分割，所得價金按兩造應有部分比例2
      分之1分配，不僅有利於發揮消滅共有關係，增進共有物
      之融通及經濟效用之規範功能，亦可兼顧系爭房地之整體
      利用，係符合全體共有人利益之分割方案，應屬適當之分
      割方法。
四、綜上所述，系爭土地無使用目的不能分割或有不能分割期限
    等情事，原告依民法第823條第1項規定訴請分割系爭不動產
    ，為有理由。爰審酌系爭土地使用現況、土地利用之經濟效
    益，認以變賣為適當，且所得價金應依所有權應有部分比例
    2分之1分配於兩造，爰判決如主文第1項所示。
五、末按因共有物分割、經界或其他性質上類似之事件涉訟，由
    敗訴當事人負擔訴訟費用顯失公平者，法院得酌量情形，命
    勝訴之當事人負擔其一部，民事訴訟法第80條之1定有明文
    。分割共有物之訴，本質上屬無訟爭性之非訟事件，兩造本
    可互換地位。本件原告起訴雖於法有據，但被告之應訴實因
    訴訟性質所不得不然，本院認為訴訟費用由敗訴當事人負擔
    ，顯失公平，而應由兩造依其應有部分之比例分擔，較為公
    允，爰諭知如主文第二項所示。
六、據上論結，原告之訴為有理由，依民事訴訟法第80條之1，
    判決如主文。
中　　華　　民　　國　　111 　年　　4 　　月　　21　　日
                  民事第三庭  法　官　鄭珮玟
以上正本係照原本作成。
如對本判決上訴，須於判決送達後20日內向本院提出上訴狀。如
委任律師提起上訴者，應一併繳納上訴審裁判費。　　　　　　
中　　華　　民　　國　　111 　年　　4 　　月　　21　　日
                              書記官  張傑琦